臺灣高等法院民事判決
111年度上易字第737號
上  訴  人  勝隆開發建設股份有限公司

法定代理人  薛郁翰  
訴訟代理人  劉錦隆律師
被上訴人    呂俊賢  
            呂朝和  
            呂有青  

            呂漢欽  

            呂芊曄  
上五人共同
訴訟代理人  蔡育盛律師
複代理人    周聖諺律師  
上列當事人間請求返還不當得利事件，上訴人對於中華民國111
年4月27日臺灣臺北地方法院110年度訴字第6803號第一審判決提
起上訴，本院於111年9月14日言詞辯論終結，判決如下：
    主      文
原判決廢棄。
被上訴人在第一審之訴及假執行之聲請均駁回。
第一、二審訴訟費用均由被上訴人負擔。
    事實及理由
一、被上訴人呂俊賢、呂朝和、呂有青、呂漢欽、呂芊曄(下單
    獨逕稱姓名，合稱被上訴人)主張：
　㈠兩造於民國103年2月25日簽立合建契約書（下稱系爭契約）
    ，約定伊提供所有如附表所示新北市○○區○○段000○000○000
    地號土地（下稱系爭土地）予上訴人作為建築基地，上訴人
    提供建築資金及相關技術共同合作興建蒲陽雙和大樓（下稱
    系爭大樓），待系爭建案完成，雙方再依系爭契約約定分配
    房屋及停車位（下稱系爭房屋）。詎料，被上訴人辦妥過戶
    手續後，上訴人竟以被上訴人尚未繳清房地交換營業稅為由
    ，拒絕點交系爭房屋，被上訴人為期能盡早完成房屋點交手
    續，呂俊賢、呂朝和、呂漢欽、呂有青、呂芊曄迫於無奈乃
    分別於108年9月24日、108年9月24日、108年10月10日、108
    年10月23日、108年11月6日繳清上訴人所出具房屋結算明細
    表上所載如附表「結算應補金額」欄所示之結算費用，並簽
    具土地價值收據及收受房地互易發票後，始取得系爭房屋之
    鑰匙及建物所有權狀。
　㈡兩造間簽立之系爭契約，其法律性質屬「互易」，乃被上訴
    人以所有之系爭土地，作為取得上訴人出資興建合建案房屋
    之「定價」，惟系爭契約並未明確約定房地交換營業稅應由
    何人負擔，且依系爭契約第12條第3項所載財政部75年10月1
    日台財稅第0000000號函（下稱系爭75年函文）及統一發票
    使用辦法第12條規定意旨，均難認該條項係約定由伊負擔房
    地交換營業稅，而依77年5月27日修正之營業稅法（現更名
    為加值型及非加值型營業稅法，下稱營業稅法）第32條第2
    項規定，兩造既未有營業稅額「外加」於定價外之約定，則
    營業稅自應已「內含」於伊所給付之房地互易定價中，上訴
    人不得再以伊應補營業稅為由，要求伊給付兩造所未約定之
    營業稅額。上訴人非但未將應返還伊之找補款項如數退還，
    竟將此筆不應由被上訴人支付之營業稅額費用予以抵扣，故
    上訴人受領此溢收之營業稅款項(下稱系爭稅款，如附表「
    營業稅款項」欄所示)即無法律上之原因，並因此造成被上
    訴人受有損害，為此爰依民法第179條規定，請求上訴人返
    還系爭稅款。
二、上訴人則以：系爭契約第12條第3項約定房地交換營業稅應
    依系爭75年函文及統一發票使用辦法第12條辦理，並無營業
    稅應由上訴人負擔之約定，自應由買受人即被上訴人負擔。
    又依財政部84年1月14日台財稅字第841601114號函覆（下稱
    系爭84年函文）可知，合建分屋互易之房屋其「銷售額」即
    不含營業稅之房屋價格應等於土地之價格，故其營業稅為房
    屋價格（等於土地之價格）乘以5%。再依財政部111年2月11
    日台財稅字第11100524880號函（下稱財政部111年函文）覆
    可知，營業人應按銷售額與銷項稅額合計開立統一發票及報
    繳營業稅，不致發生其開立之統一發票（內含營業稅）金額
    與土地價額相等情形。準此，若房屋一定要有定價，定價係
    「銷售額」與「銷項稅額」之合計，則定價應為房屋價格（
    等於土地價格）加上營業稅之金額，並非等於土地價格或房
    屋價格。本件上訴人開立給被上訴人之統一發票金額即為房
    屋價格（等於土地價格）加上5%營業稅之金額，該營業稅依
    營業稅法第14條第2項規定及財政部賦稅署94年5月5日台稅
    二發字第09404052670號函可知，應由上訴人向被上訴人收
    取後報繳予國稅局，上訴人並無受有利益等語，資為抗辯。
三、被上訴人於原審起訴聲明：㈠上訴人應分別給付被上訴人如
    附表「營業稅款項」欄所示金額及均自起訴狀繕本送達翌日
    起至清償日止，按年息5%計算之利息。㈡願供擔保請准予假
    執行。上訴人答辯聲明：㈠被上訴人之訴及假執行之聲請均
    駁回。㈡願供擔保請准免為假執行。原審判決被上訴人勝訴
    ，並為准、免假執行之宣告。上訴人不服，提起上訴，上訴
    聲明：㈠原判決廢棄。㈡被上訴人在第一審之訴及假執行之聲
    請均駁回。被上訴人則答辯聲明：上訴駁回。
四、本件經依民事訴訟法第463條準用同法第270條之1第1項第3
    款規定，整理並協議兩造不爭執事項及簡化爭點後，兩造協
    議簡化之爭點為辯論範圍（見本院卷第112頁111年9月2日準
    備程序筆錄，並依判決格式增刪修改文句）。茲分述如下：
  ㈠兩造不爭執事項：
　⒈被上訴人依系爭契約提供系爭土地供上訴人規劃興建系爭大
    樓，並已分配取得系爭房地之所有權登記，上訴人與被上訴
    人成立互易契約。
　⒉上訴人已收取如原判決主文所命金額之營業稅，且已如該金
    額繳稅完畢。　
　㈡爭執事項：
　⒈營業稅，應由地主或是建築房屋之公司負擔?
　⒉營業稅是否已内含於本件房地互易之土地價值的定價?
　⒊上訴人是否無法律上之原因受有被上訴人補繳營業稅款之利
    益而造成被上訴人受有損害?
五、本院論斷：
　㈠按民法第398條所規定之互易，係指當事人雙方約定互相移轉
    金錢以外之財產權，準用關於買賣規定之債權契約，故於合
    建契約中，地主與建商約定以移轉土地所有權換得合建完工
    後受分配之房地所有權，該土地所有權與受分配房地所有權
    間即具有對價關係，亦即土地價額應等同地主支付受分配房
    地之價額。經查，被上訴人依系爭契約提供系爭土地供上訴
    人規劃興建系爭大樓，並已分配取得系爭房地之所有權登記
    ，上訴人與被上訴人成立互易契約之事實，為兩造所不爭執
    ，已如上述，則依上開說明，兩造就系爭土地與系爭房地成
    立互易契約，即應準用買賣關係，以被上訴人所移轉系爭土
    地之價額作為其取得系爭房地之對價。
　㈡另按銷售貨物或勞務之營業人，應依法課徵加值型或非加值
    型之營業稅，除別有規定外，營業人（納稅義務人）應就銷
    售額，分別計算「銷項稅額」（指營業人銷售貨物或勞務時
    ，依規定應收取之營業稅額），營業人對於應稅貨物或勞務
    之定價，應內含營業稅，買受人為非營業人者，則以定價開
    立統一發票。此觀營業稅法第1條、第2條第1款及第14條第1
    項、第2項、第32條第2項、第3項後段等規定即明。可見營
    業人固為營業稅之繳稅義務人，然營業稅額係營業人向買受
    人收取，買受人始為營業稅之負擔者。換言之，營業稅係對
    買受貨物或勞務之人，藉由消費所表彰之租稅負擔能力課徵
    之稅捐，稽徵技術上雖以營業人為納稅義務人，但經由後續
    之交易轉嫁於最終之買受人，亦即由消費者負擔（司法院大
    法官釋字第688號解釋理由書、最高法院110年度台上字第69
    2號判決意旨參照）。準此，銷售貨物或勞務之營業人固為
    營業稅之納稅義務人，然應納之銷項稅額，係由營業人向買
    受人收取之，買受人始為營業稅之負擔者。如上所述，兩造
    成立互易契約，上訴人乃居於房屋出賣人之地位，被上訴人
    則係房屋之買受人而為營業稅之負擔者，而因被上訴人非屬
    營業人，上訴人自應繳納房屋部分之營業稅予稅捐稽徵機關
    ，並以定價開立統一發票予被上訴人，向其收取系爭稅款。
　㈢又系爭契約第12條第3項固約定：「房地交換營業稅：雙方同
    意互換之房地，依財政部75.10.1台財稅第七五五○一二二號
    函及統一發票使用辦法第十二條規定。」等語（見原審卷第
    56、68、95、101、116至117頁）。惟查財政部系爭75年函
    內容為：「主旨：依照營業税法施行細則第18條及第25條規
    定，合建分屋之銷售額，應按該項土地及房屋當地同時期市
    場銷售價格從高認定，並依統一發票使用辦法第12條規定，
    於換出房屋或土地時開立統一發票。說明：、稽徵機關如
    未查得合建分屋時價，則應以房屋評定價格與土地公告現值
    ，兩者從高認定，並按較高之價格等額對開發票，土地價款
    之發票（所有人如為個人者，可開立收據）免徵營業稅，房
    屋價款之發票，應加5%營業稅」等語（見原審卷第263頁）
    ，係就合建分屋銷售額之認定及房屋價款發票之應記載內容
    為說明，另統一發票使用辦法第12條則規定：「營業人以貨
    物或勞務與他人交換貨物或勞務者，應於換出時，開立統一
    發票」，均未提及房屋價款之營業稅款究應由何人負擔，自
    難據此認定系爭契約第12條第3項為兩造就互易房地之房屋
    價款營業稅應由出賣人負擔之特別約定。兩造就房屋營業稅
    款之負擔既無特別約定，則上訴人辯稱被上訴人受分配之房
    屋部分，應繳納之房屋營業稅款，依法應由被上訴人負擔乙
    節，即屬有據，應可採信。
　㈣雖被上訴人主張依營業稅法第32條第2項規定，兩造既未有營
    業稅額「外加」於定價外之約定，則在買受人非營業人之情
    形下，營業稅應已「內含」於其所給付之房地互易定價中，
    而房屋對價即定價，上訴人向其等再收取系爭稅款，顯重複
    收取云云，為上訴人否認。經查77年5月27日修正前營業法
    第32條第2項固規定：「營業人依第14條規定計算之銷項稅
    額，應於統一發票上分別載明之」，嗣營業稅法第32條第2
    項於77年5月27日修正變更為：「營業人依第十四條規定計
    算之銷項稅額，買受人為營業人者，應與銷售額於統一發票
    上分別載明之；買受人為非營業人者，應與銷售額合計開立
    統一發票。」，復於100年1月26日修正增訂第2項規定：「
    營業人對於應稅貨物或勞務之定價，應內含營業稅」，上開
    同條第2項則改列第3項，而上開營業稅法修正，雖就營業稅
    款於統一發票上之記載，由外加變更為內含於定價，惟此部
    分核屬係就統一發票之銷售額、銷項稅額原規定應分別記載
    ，嗣於100年間就買受人為非營業人者，修正變更為統一發
    票上應記載定價，該定價乃銷售額與銷項稅額之合計金額，
    然尚非謂定價即被上訴人受分配之房屋對價，該對價已內含
    銷售額及銷項稅額之意。蓋被上訴人係以過戶其土地作為受
    分配房屋之對價，非如一般交易於付款時已一併支付營業稅
    予上訴人，是房屋定價並非等同於被上訴人受分配房屋之對
    價，統一發票上所載定價，應為受分配房屋之銷售額與其銷
    項稅額之合計金額，此由系爭稅款26萬9,468元（呂朝和）
    、32萬9,354（呂俊賢）、14萬886元（呂漢欽）、14萬886
    元（呂芊曄）、45萬1,269元（呂有青），係依被上訴人受
    分配房屋銷售額即換出土地價值5%計算（計算式：呂朝和換
    出土地價值538萬9,369元×5%=26萬9,468元；呂俊賢換出土
    地價值658萬7,081元×5%=32萬9,354元；呂漢欽換出土地價
    值281萬7,714元×5%=14萬886元；呂芊曄換出土地價值281萬
    7,714元×5%=14萬886元；呂有青換出土地價值902萬5,379元
    ×5%=45萬1,269元），並等於統一發票所載定價扣減換出土
    地價值後之金額（計算式：原證12呂朝和統一發票定價金額
    565萬8,837元-被證1收據所載呂朝和換出土地價值538萬9,3
    69元=26萬9,468元；原證13呂俊賢統一發票定價金額691萬6
    ,435元-被證1收據所載呂俊賢換出土地價值658萬7,081元=3
    2萬9,354元；原證14呂漢欽統一發票定價金額295萬8,600元
    -被證1收據所載呂漢欽換出土地價值281萬7,714元=14萬886
    元；原證15呂芊曄統一發票定價金額295萬8,600元-被證1收
    據所載呂芊曄換出土地價值281萬7,714元=14萬886元；原證
    16呂有青統一發票定價金額947萬6,648元-被證1收據所載呂
    有青換出土地價值902萬5,379元=45萬1,269元）等情亦可得
    知，堪認上訴人開立予被上訴人之統一發票上所載金額即定
    價565萬8,837元（呂朝和）、691萬6,435元（呂俊賢）、29
    5萬8,600元（呂漢欽）、295萬8,600元（呂芊曄）、947萬6
    ,648元（呂有青）（見原審卷第149至157、271至279頁），
    該定價金額係除被上訴人受分配房屋對價金額（即房屋銷售
    額）外，並包括上開最終應由買受人即被上訴人負擔之銷項
    稅額即系爭稅款26萬9,468元、32萬9,354元、14萬886元、1
    4萬886元、45萬1,269元在內，而被上訴人過戶其土地予上
    訴人，僅足作為給付受分配房屋之對價，已如前述，則上訴
    人分別向被上訴人收取系爭稅款，顯非重複收取，是被上訴
    人給付系爭稅款予上訴人，自非自始欠缺給付之目的，參以
    上訴人已將系爭稅款繳付予稅捐稽徵機關乙節，為兩造所不
    爭執，益徵上訴人並無不當得利。故被上訴人主張上訴人受
    領系爭稅款為不當得利云云，無足採信，其依民法第179條
    規定之法律關係，請求上訴人返還系爭稅款本息，核屬無據
    ，不能准許。　　　
六、綜上所述，被上訴人依民法第179條之法律關係，請求上訴
    人分別給付被上訴人如附表「營業稅款項」欄所示金額及均
     自起訴狀繕本送達翌日起至清償日止，按年息5%計算之利
    息
    ，為無理由，不應准許。原審判命上訴人如數給付並為准、
    免假執行之宣告，自有未洽。上訴意旨指摘原判決不當，求
    予廢棄改判，為有理由。自應由本院廢棄改判如主文第二項
    所示。
七、本件事證已臻明確，兩造其餘之攻擊或防禦方法及所用之證
    據，經本院斟酌後，認為均不足以影響本判決之結果，爰不
    逐一論列，併此敘明。
八、據上論結，本件上訴為有理由，依民事訴訟法第450條、第8
    5條第1項、第78條，判決如主文。
中　　華　　民　　國　　111 　年　　9 　　月　　21　　日
                  民事第十九庭  
                      審判長法  官  魏麗娟
                            法  官  潘進柳 
                            法  官  張婷妮
　　　　　　　　　　　　　　
附表
編號 姓名 土地地號 權利範圍 結算應補金額 營業稅款項 1 呂朝和 新北市○○區○○段000地號 1/3 121,550元 269,468元 2 呂俊賢 新北市○○區○○段000地號 1/3 162,696元 329,354元 3 呂漢欽 新北市○○區○○段000地號 1/6 124,052元 140,886元 4 呂芊曄 新北市○○區○○段000地號 1/6 288,251元 140,886元 5 呂有青 新北市○○區○○段000地號 1/2 358,505元 451,269元 
正本係照原本作成。
不得上訴。
中　　華　　民　　國　　111 　年　　9 　　月　　21　　日
　　　　　　　　　　　　　  書記官  詹麗珠